---
title: "Was guckst Du?"
lang: de
author: "Ihr Name"
date: today
format: 
  html:
    toc: true
    html-math-method: katex
  pdf:
    toc: true
    number-sections: false
    colorlinks: true 
    papersize: a4
---

```{r}
#| label: setup
#| include: false
library(mosaic)
library(here)
```

# Filminteressen

Welche Filmgenres interessieren Studierende? 

Dazu liegt eine Datentabelle einer freiwilligen und anonymen Online-Umfrage unter FOM Studierenden in ausgewählten Fächern und Standorten vor.^[Hinweis: Aus Datenschutzgründen wurden die Daten verrauscht.]

<!-- Technischer Hinweis: das Paket here (https://here.r-lib.org/) ermöglicht einen einfacheren Umgang mit Datei(pfaden) innerhalb von RStudio Projekten. Die csv Datei "film.csv" befindet sich im Projektordner "data". -->

```{r}
# Datei (inkl. Pfad)
pfad_film <- here("data", "film.csv")
# Daten einlesen
film <- read.csv2(pfad_film)
# Datenstruktur der Datentabelle film
str(film)
# Obere Beobachtungen der Datentabelle
head(film)
```

#### Fragen

- Handelt es sich um eine zufällige Stichprobe der Bevölkerung der Bundesrepublik Deutschland?

- Handelt es sich um eine zufällige Stichprobe von FOM Studierenden?

- Liegt ein randomisiertes Experiment vor?

- Wie viele Beobachtungen hat die Datentabelle?

- Wie viele Variablen hat die Datentabelle?

- Welches Skalenniveau hat die Variable `G01_Geschlecht`?

- Welches Skalenniveau hat die Variable `G02_Alter`?

## Horrorfilme

Explorative Datenanalyse:

```{r}
# Säulendiagramm
gf_bar( ~ E_Horror, data = film)
# Absolute Häufigkeiten
tally( ~ E_Horror, data = film)
# Relative Häufigkeiten
tally( ~ E_Horror, data = film, format = "proportion")
```


#### Fragen

- Interessiert sich eine Mehrheit der Stichprobe für Horrorfilme?

- Wie viel Prozent der Teilnehmer:innen interessieren sich für Horrorfilme?

### Horrorfilme und Komödien

Explorative Datenanalyse:

```{r}
# Säulendiagramm
gf_bar( ~ E_Horror, fill = ~ E_Komoedie, data = film, 
        title = "Abbildung A")
gf_bar( ~ E_Horror, fill = ~ E_Komoedie, data = film, position = position_dodge(),
        title = "Abbildung B")
gf_bar( ~ E_Horror, fill = ~ E_Komoedie, data = film, position = "fill",
        title = "Abbildung C")
```

***

#### Frage

- Welche Gruppe interessiert sich mehr für Komödien? Die mit Interesse an Horrorfilmen oder die ohne?

***

```{r}
# Absolute Häufigkeiten
tally(E_Komoedie ~ E_Horror, data = film)
# Relative Häufigkeiten
tally(E_Komoedie ~ E_Horror, data = film, format = "proportion")
# Anteile
prop(E_Komoedie ~ E_Horror, data = film, success = "Ja")
```

#### Fragen

- Wie viel Prozent derjenigen, die sich für Horrorfilme interessieren, interessieren sich auch für Komödien?

- Angenommen uns interessiert, wie viel Prozent derjenigen, die sich für Komödien interessieren, sich auch für Horrorfilme interessieren. Wird das Ergebnis genau so hoch sein wie bei der Frage zuvor?

#### R Übung

- Wie viel Prozent derjenigen, die sich für Komödien interessieren, interessieren sich auch für Horrorfilme?

```{r}

```

## Drama

```{r}
# Absolute Häufigkeiten
tally(E_Drama ~ E_Action, data = film)
# Relative Häufigkeiten
tally(E_Drama ~ E_Action, data = film, format = "proportion")
# Anteile
prop(E_Drama ~ E_Action, data = film, success = "Ja")
```

#### Frage

- Wie lautet die *Frage*, auf die das Ergebnis `r prop(E_Drama ~ E_Action, data = film, success = "Ja")[2]` lautet?

## Your-Turn

#### Frage

- Wie viel Prozent der männlichen Teilnehmenden interessieren sich für Liebesfilme?

```{r}

```

## Altersverteilung

Ein Histogramm visualisiert die Verteilung des Alters in der Stichprobe:

```{r}
gf_histogram( ~ G02_Alter, data = film,
              binwidth = 5,  # Breite der Intervalle
              center = 17.5) # Mitte eines der Intervalle
```

#### Frage

- Was können Sie dem Histogramm entnehmen?


### Verteilungs- und Quantilsfunktion

Mit Hilfe von `pdata()` kann für beliebige Alter `q` der Wert der empirischen Verteilungsfunktion $F_n$ ermittelt werden, d.h. hier, der Anteil der Studierenden, in denen das Alter z.B. kleiner oder gleich `q = 20` Jahre war:

```{r}
pdata( ~ G02_Alter, q = 20, data = film)
```

#### Fragen

Ändern Sie den Code jeweils so, dass Sie die Fragen beantworten können.

- Wie hoch ist der Anteil der Studierenden mit einem Alter kleiner gleich 25 Jahre?

```{r}
pdata( ~ G02_Alter, q = 20, data = film)
```

- Wie hoch ist der Anteil der Studierenden, die älter als 30 Jahre sind?

```{r}
pdata( ~ G02_Alter, q = 20, data = film)
```

***

`qdata()` gibt an, welcher Wert für eine gegebene relative Häufigkeit `p` nicht überschritten wird, d.h. die jeweiligen Quantile. Z.B. gilt für mindestens 5% der Stichprobe, dass das Alter nicht größer als als `r qdata(  ~ G02_Alter, p = 0.05, data = film)` war:

```{r}
qdata(  ~ G02_Alter, p = 0.05, data = film)
```

### Deskriptive Kennzahlen

`favstats()` liefert einen Überblick über die gängigen Kennzahlen einer metrischen Variable:

```{r}
favstats( ~ G02_Alter, data = film)
```


### Altersverteilung nach Filmgenre

Ein Boxplot ermöglich den Vergleich der Altersverteilung, je nachdem ob z.B. Dokumentationen geguckt werden oder nicht.

```{r}
# Boxplot
gf_boxplot(G02_Alter ~ E_Dokumentation, data = film)
# Kennzahlen
favstats(G02_Alter ~ E_Dokumentation, data = film)
```

#### Frage

- Was können Sie über einen Vergleich der Altersverteilung in Abhängigkeit des Guckens von Dokumentationen aussagen?

